【裁判字號】    88,訴,1845
【裁判日期】    890309
【裁判案由】    給付服務報酬
【裁判全文】
臺灣桃園地方法院民事判決  八十八年度訴字第一八四五號
    原      告  信義房屋仲介股份有限公司
    法定代理人  丁○○
    訴訟代理人  己○○
                甲○○
    被      告  戊○○
    訴訟代理人  丙○○
                乙○○
右當事人間給付服務報酬事件，本院判決如左：
    主    文
原告之訴及假執行之聲請均駁回。
訴訟費用由原告負擔。
    事    實
甲、原告方面：
一、聲明：
（一）被告應給付原告新台幣（下同）五十六萬元，及自起訴狀繕本送達翌日起至清
      償日止，按年息百分之五計算之利息。
（二）訴訟費用由被告負擔。
（三）原告願供擔保，請准宣告假執行。
二、陳述：
（一）緣被告於八十八年三月三十日將其所有坐落桃園市○○路○段二一○巷七八號
      房地以一千五百萬元委託原告居間仲介銷售，委託期間自八十八年三月三十一
      日起至同年五月三十一日止，嗣於同年四月六日將委託售價更改為一千四百萬
      元。
（二）於被告委託銷售期間有訴外人邱淑真女士於八十八年五月七日至原告公司中正
      電詢問上開委託銷售房地之相關細節，經原告之經紀人吳錫明陪同至房地現場
      查看，然並未達成買賣合意。惟訴外人邱淑真於被告委託銷售期間屆滿後之八
      十八年八月三日自大陸致電原告詢問系爭房地是否出售，原告告以尚未出售後
      ，原告與訴外人邱淑真於同年八月十二日再至現場查看屋況後，邱淑真委託原
      告以一千二百萬元代向被告斡旋，斡旋期間自八十八年八月十二日起至同月十
      五日止，原告並收受邱淑真所交付之斡旋金支票。原告於八十八年八月十二日
      乃將上情告知被告，被告知悉後乃於八十八年八月十三日再次委託原告銷售系
      爭房地，委託期間自八十八年八月十三日起至同年月二十日止，惟迄斡旋期間
      屆滿為止，被告、訴外人邱淑真始終不願再降低售價或提高買價，原告遂將邱
      淑真所交付之三十六萬元斡旋金退還邱淑真。詎原告於日前發現，被告竟於委
      託銷售期滿後之八十八年八月二十七日私自將系爭房地出售與邱淑真，依兩造
      所簽訂之專任委託書第四條第四項第二款約定：在委託期間屆滿後二個月內，
      甲方（即被告）與乙方（即原告）所曾介紹之客戶成交，經查證屬實者，視為
      乙方已經完成居間仲介之義務，甲方仍應給付該委託款總價額百分之四之服務
      報酬與乙方，並應全額一次給付。被告依約自應給付原告委託價額一千四百萬
      元之百分之四即五十六萬元予原告，屢向被告催討未獲置理，元提起本訴訟。
三、證據：提出買買專任委託書、買買斡旋金收據、買方給付服務費承諾書、建物土
    地登記簿謄本各一件、買賣委託書內容更改附表二件（以上均影本）為證，並聲
    請訊問證人吳錫銘、邱淑真。
乙、被告方面：
一、聲明：如主文所示，及願供擔保免假執行。
二、陳述：
（一）兩造於八十八年三月三十日所簽訂之「買賣仲介專任委託書」第四條第二款約
      定「在委託期間屆滿後二個月內，甲方與乙方所曾介紹之客戶成交，經乙方查
      證屬實」仍應給付原告報酬之約定目的，係在預防賣方故意不與仲介業者所媒
      介者訂約待委託期間經過後再由自己與仲介業者媒介之買方訂約，藉以規避給
      付仲介業者報酬為目的，被告未曾知悉被告所仲介之買主，故原告應舉證證明
      被告確知買主之詳細資料而故意不與該人訂約。
（二）訴外人邱淑真於八十八年八月十二日委託原告以一千二百萬元之價格向被告斡
      旋，原告斯時已為邱淑真之代理人，嗣原告又於同年月十三日由其經紀人吳錫
      銘與被告簽署「買賣委託書內容更改附表」，原告此時已成為買賣雙方之代理
      人而為雙方代理，依民法第一百零六條、第七十一條規定，兩造八十八年八月
      十三日所簽署之「買賣委託書內容更改附表」因雙方代理而無效。
（三）本件原告從未告知被告訴外人邱淑真欲購買系爭房地，且八十八年八月十三日
      所簽署「買賣委託書內容更改附表」無效已如前述，且原告自承於八十八年三
      月三十日至同年五月三十一日均未曾告知被告訴外人邱淑真欲購屋之事實，原
      告無由依八十八年三月三十日所簽署之合約書請求被告給付報酬。
（四）行使權利履行義務應依誠實信用方法為民法第一百四十八條第二項所明定，本
      件由原告所訴事實可知原告係於兩造委託銷售期間屆滿後仍自行尋找買主，向
      買主收取斡旋今後再遊說被告繼續銷售，然從未告知被告有買主存在，其目的
      乃無所不用其極求取報酬，其行為顯然有為誠信原則。
      理    由
一、本件原告起訴主張：兩造於八十八年五月三十一日委託銷售期間曾有訴外人邱淑
    真表示欲購買系爭房地，惟並未成交，嗣期間屆滿後因邱淑真向原告欲購買系爭
    房地，原告於八十八年八月十二日收受邱淑真簽訂一千二百萬元之斡旋金後，再
    行與被告於同年月十三日簽訂「買賣委託書內容更改附表」，自八十八年八月十
    三日起至同年月二十日，被告以一千四百萬元再度委託原告銷售，惟迄兩造合約
    期間屆滿，被告、訴外人邱淑真始終不願降低售價、提高買價以致買賣未成交。
    惟被告與訴外人邱淑真竟於兩造委託期間屆滿後之七日即就系爭房地締結買賣契
    約，依兩造所簽訂之專任委託書第四條第四項第二款約定：在委託期間屆滿後二
    個月內，甲方（即被告）與乙方（即原告）所曾介紹之客戶成交，經查證屬實者
    ，視為乙方已經完成居間仲介之義務，甲方仍應給付該委託款總價額百分之四之
    服務報酬與乙方，被告依約自應給付原告五十六萬元等語。被告則以：原告從未
    告知有買主欲購買系爭房地，被告並不知道訴外人邱淑真欲購買系爭房地，原告
    應舉證證明被告確實知道原告曾媒介訴外人邱淑真購買系爭房地，且原告於八十
    八年八月十三日與被告簽約當時已屬雙方代理，所簽署之「買賣委託書內容更改
    附表」無效，原告自不得依該契約請求被告給付報酬等語。
二、原告主張兩造於八十八年五月三十一日委託銷售期間屆滿後，原告於八十八年八
    月十二日收受訴外人邱淑真委任以一千二百萬元向被告斡旋，並收受斡旋金三十
    六萬元後於八十八年八月十三日再與被告簽署「買賣委託書內容更改附表」，被
    告再將系爭房地委託原告以一千四百萬元出售，惟於委託期間之八十八年八月十
    三日至同年月二十日止並未成交，然被告與邱淑真竟於八十八年八月二十七日就
    系爭房地締結買賣契約之事實，固據提出買賣專任委託書、買買斡旋金收據、買
    方給付服務費承諾書、建物土地登記簿謄本各一件、買賣委託書內容更改附表二
    件為證，被告對兩造簽訂委託契約後並未成交，嗣於委任期滿後之八十八年八月
    二十七日自行將系爭房地出售予訴外人邱淑真等事實雖不爭執，然辯稱：原告從
    未告知訴外人邱淑真欲購買系爭房地，係邱淑真主動找伊接洽購買，兩造簽訂之
    「買賣仲介專任委託書」第四條第二款之約定係在預防賣方故意不與仲介業者所
    媒介者訂約，待委託期間經過後再由自己與仲介業者媒介之買方訂約，藉以規避
    給付報酬，原告應舉證證明原告知情邱淑真欲購買系爭屋地等語置辯。
三、經查：
（一）證人邱淑真於本院審理中證稱：伊本人於八十六年間即搬入系爭屋地所在「豐
      田大郡」社區○○○路○段十七號十八樓，因為被告之房子裝潢得很漂亮，在
      八十八年四、五月間社區間就有風聞被告之房子要賣，八十八年四、五月間伊
      介紹客戶到伊居住之社區參觀，恰好同社區之邱太太正帶人在系爭房屋參觀，
      伊等尾隨進入，得知屋主欲以一千五百萬元出售，客戶雖然很滿意系爭房屋，
      但因售價太高作罷，至同年六月間，因依自己之房屋不敷使用，乃再向信義房
      屋詢問系爭房屋是否已經出售，信義房屋之業務人員與伊相約見面後告知屋主
      已經以一千一百萬元出售，當時覺得很可惜，事後在八月間伊前往大陸與先生
      談及非常喜歡系爭房屋此事，乃自大陸打電話與吳錫銘聯絡，吳錫銘自言談中
      得知伊很滿意系爭房屋後，乃約定伊回國詳談，待伊回國後，吳錫銘再陪同伊
      到系爭房屋查看，伊越看越滿意，於是於八月十二日以一千二百萬元委託吳錫
      銘斡旋，然斡旋期間屆滿後，仍然無法成交。伊在電話中與先生提及此事，先
      生告知何不向管理委員會索取屋主電話自行聯繫，伊向管委會機電組張主任詢
      問三次，張主任才勉強給屋主電話，此時伊才知道屋主是戊○○而非丙○○（
      戊○○之配偶）。伊即打電話與戊○○聯絡，接洽者均為戊○○之先生丙○○
      ，因伊想試探戊○○欲出售之底價，故未告知伊曾經委託信義房屋斡旋之事，
      伊於先生回國後，夫妻二人帶同勘輿師傅與戊○○至系爭房屋開門查看，因為
      勘輿師傅表示系爭房屋之方位很適合伊先生居住，且伊實在很喜歡系爭房屋之
      裝潢格局，故在幾天內就以一千二百八十萬元成交，過戶手續係伊擔任代書之
      表姐辦理，整個過程中，至伊向管委會要得戊○○電話後，才知道真正之屋主
      ，之前與戊○○夫妻根本未曾謀面等語。由證人邱淑真之證詞可知，證人邱淑
      真與被告及被告之配偶丙○○，於被告委託原告銷售期間並不相識，被告與配
      偶丙○○亦不知道原告曾經媒介證人邱淑真購買系爭房屋，更遑論知悉證人邱
      淑真曾經委託原告斡旋一事，本件買賣之促成，純係因證人邱淑真個人喜愛系
      爭房屋，於斡旋期滿未成交，自行向管委會取得被告之聯絡電話自行洽談。至
      於證人吳錫銘雖於本院證稱：曾經將邱淑真委託斡旋之斡旋金收據出示予被告
      之配偶丙○○，惟丙○○於本院審理中堅決否認證人吳錫銘有告知證人邱淑真
      委託斡旋之事，再參以證人邱淑真於本院審理中稱吳錫銘每日均向其報告斡旋
      進度，依吳錫銘之說法係自一千一百萬元左右開始斡旋，每日均有進展等語，
      參以被告係以一千四百萬元為委託售價，證人吳錫銘所稱將斡旋金收據出示予
      被告之配偶丙○○等語，與事實不符，而無足採。
（二）兩造於八十八年八月十三日所簽署之「買買委託書內容更改附表」雖僅記載土
      地、建物坐落及委託期間，然由該附表末之物件編號記載：Ａ二三一六二七，
      可知兩造於八十八年三月三十日所簽訂之「買賣仲介專任委託書」仍為契約內
      容之一部分，且依兩造買賣仲介專任委託書第五條第一項約定，甲方（被告同
      意乙方（原告）可為買賣雙方之代理人，故被告辯稱八十八年八月十三日所簽
      署之「買賣委託書內容更改附表」因雙方代理無效云云，並無足採。又兩造所
      簽署之「買賣仲介專任委託書」第四條第二款固約定「在委託期間屆滿後二個
      月內，甲方與乙方所曾介紹之客戶成交，經乙方查證屬實」仍應給付原告報酬
      ，其真意應係在規範委任人（出賣人）不得藉委託仲介之便，經由受任人（仲
      介業者）媒介締約者後，為規避給付受任人之仲介者報酬，故意於委任期間內
      不與仲介者所媒介之對象締結買賣契約，嗣委任期間屆滿後再行締約。故該規
      定必須係委任人明知受任人之仲介業者所媒介之買方為何人，於委託期間內故
      意不締約，於期間屆滿後二個月內再行締約始有適用，若委任人於不知情之情
      形下與仲介業者曾經媒介之對象於委託期間屆滿二個月內締結買賣契約，自無
      適用。否則該約定無異變相延長委託銷售期間，而嚴重剝奪委任人締約自由。
      本件被告固於委託期間屆滿後七日與被告曾經媒介之訴外人邱淑真締結買賣契
      約，惟依證人邱淑真前述之證詞可知，被告對邱淑真曾經透過原告媒介欲購買
      系爭房屋及邱淑真曾經委託原告斡旋等情，均不知情，則與該約定並無違背，
      原告自不得請求被告依契約第四條第二款給付報酬。
四、本件事證已臻明確，兩造其餘攻擊防禦方法於本件判決結果不生影響，爰不一一
    贅述，附此敘明。
五、從而被告既不知情訴外人邱淑真為原告曾經媒介交易之對象，縱被告於兩造委託
    期間屆滿後七日內即與邱淑真就系爭委託銷售之房地締結買賣契約，亦無違約可
    言，從而原告依據「買賣仲介專任委託書」第四條第二款約定請求被告給付五十
    六萬元，即屬無據，不應准許。
六、原告之訴既經駁回，其假執行之聲請亦失所附麗，應併予駁回之。
七、據上論結，原告之訴為無理由，依民事訴訟法第七十八條判決如主文。
中      華      民      國    八十九    年      三      月      九      日
                                        臺灣桃園地方法院民事第二庭
~B法      官  林孟宜
右為正本係照原本作成
如對本判決上訴須於判決送達後廿日內向本院提出上訴狀
中      華      民      國    八十九    年      三      月      十三    日
~B書  記  官  姜國駒


司法院資訊處製作；財團法人民間司法改革基金會備份。
